---
title: "3MDAN1_10Clase11"
author: "Rossy Cañari"
date: "2023-11-02"
output: 
  html_document:
    theme: flatly
    toc: true
    toc_float: true
---

```{css, echo = FALSE}
  .watch-out{
  font-size: 10px;
}
```


```{r setup, include=FALSE}
options(width = 999)
knitr::opts_chunk$set(echo = TRUE, message = FALSE, warning = FALSE
                      , fig.width = 6
                      , out.width = "400px"
                      #, out.width = "100%"
                      , class.source = "watch-out")
```


# Pasos

1. Carga de la data
2. Limpieza de datos
3. Manejar NAs
4. Seleccionar variables
5. Graficar base de datos
6. Cálculo de las Distancia de Mahalanobis y gráfico de barras
7. Cálculo del valor umbral y gráfico de barras
8. Gráfico Ojiva
9. QQ plot
10. Identificar valor máximo de Mahalanobis y eliminarlo
11. Cálculo de la distancia de Mahalanabis y gráfico de barras nuevamente
12. Gráfico de Ojiva Nuevamente


\
\

# 1. Carga de data

```{r}
dfe <- read.delim("DatosEmpresa.dat")
head(dfe)
```

\
\

# 2. Limpieza de datos

```{r}
library(dplyr)

dfe <- dfe %>% 
  #Codificar los valores
  mutate(
    GENERO = case_when(
      GENERO == 0 ~ "Hombre",
      GENERO == 1 ~ "Mujer",
      TRUE ~ NA
    ),
    MINORIA = case_when(
      MINORIA == 0 ~ "Blanco",
      MINORIA == 1 ~ "No blanco",
      TRUE ~ NA
    ),
    CATTRAB = case_when(
      CATTRAB == 0 ~ NA,
      CATTRAB == 1 ~ "Oficinista",
      CATTRAB == 2 ~ "Asistente",
      CATTRAB == 3 ~ "Seguridad",
      CATTRAB == 4 ~ "Académico",
      CATTRAB == 5 ~ "Empleado",
      CATTRAB == 6 ~ "Ejecutivo",
      TRUE ~ "Técnico"
    )
  ) %>%
  # Convirtiendo en factores
  mutate(
    GENERO = factor(GENERO, levels = c("Hombre", "Mujer", NA)),
    MINORIA = factor(MINORIA, levels = c("Blanco", "No blanco", NA)),
    CATTRAB = factor(CATTRAB, levels = c(NA, "Oficinista", "Asistente", "Seguridad", "Académico", "Empleado", "Ejecutivo", "Técnico"))
  ) %>% 
  # Reemplazar por NA
  mutate(
    SALINIT = ifelse(SALINIT == 0, NA, SALINIT),
    TTRABAJO = ifelse(TTRABAJO == 0, NA, TTRABAJO),
    EDAD = ifelse(EDAD == 0, NA, EDAD),
    SALACTUAL = ifelse(SALACTUAL == 0, NA, SALACTUAL),
    EXPACAD = ifelse(EXPACAD == 0, NA, EXPACAD),
    EXPTRAB = ifelse(EXPTRAB == 0, NA, EXPTRAB)
  )
head(dfe)
```


\
\

# 3. Manejar NAs

Primero evaluamos la distribución de los NAs

```{r}
library(mice)
md.pattern(dfe)
```

Vemos cuántos filas tiene al menos un NA

```{r}
dfe %>% 
  rowwise() %>% 
  mutate(TotalNa = ifelse(sum(is.na(across(everything()))) == 0, "No", "Al menos un NA")) %>% 
  ungroup() %>% 
  group_by(TotalNa) %>% 
  summarise(Total1 = n())
```

Número de NAs por columna

```{r}
dfe %>% 
  summarise(across(everything(), ~sum(is.na(.))))
```

Eliminar los registros que tiene al menos un NA

```{r}
dfe <- dfe %>% 
  na.omit()
```

Validar los resultados

```{r}
dfe %>% 
  summarise(across(everything(), ~sum(is.na(.))))
```


\
\

# 4. Seleccionar variables

Solo se deben seleccionar **VARIABLES NUMÉRICAS**

```{r}
df <- dfe %>% 
  dplyr::select(c(2,4,5,6,7,8))

head(df)
```


\
\

# 5. Graficar base de datos

Se grafica todos los gráficos de dispersiones entre las variables de las bases de datos

```{r}
library(GGally)

df %>% 
  ggpairs(
    data = .,
    columns = everything(.),
    upper = list(continuous = "points")
  )

```


\
\

# 6. Cálculo de Distancia de Mahalanobis y gráfico de barras

```{r}
dfDist1 <- df %>% 
  mutate(DistMaha1 = mahalanobis(., center = colMeans(.), cov = cov(.)))

```


Se grafica mediante un gráfico de barras

```{r}
dfDist1 %>% 
  ggplot(
    data = .,
    mapping = aes(x = c(1:nrow(.)), y = DistMaha1)
  ) +
  geom_bar(stat = "identity")
  
```


\
\

# 7. Cálculo de valor umbral y gráfico de Ojiva

Dado un *Nivel de significancia* dado (usualmente de 0.001 o 0.05), se calcula el valor del percentil que se para encontrar su correspondiente valor crítico 

```{r}
NivelSig <- 0.001
p <- 1 - NivelSig
k <- qchisq(p, df = ncol(df))
k
```

Aquellos distancias que son mayores a ese valor crítico, se consideran que son outliers

```{r}
dfDist1 %>% 
  mutate(
    CriDistMaha1 = case_when(
      DistMaha1 > k ~ "Outlier",
      TRUE ~ "No"
    )
  ) %>% 
  filter(
    CriDistMaha1 == "Outlier" 
  )
```

Graficando el gráfico de barras anterior, pero agregando las etiquetas de datos

```{r}
dfDist1 %>% 
  ggplot(
    data = ., 
    mapping = aes(x = c(1:nrow(.)), y = DistMaha1)
  ) +
  geom_bar(
    stat = "identity",
    fill = ifelse(dfDist1$DistMaha1 > k, "red", "black")
  ) +
  geom_text(
    mapping = aes(
      label = ifelse(dfDist1$DistMaha1 > k, paste0(round(dfDist1$DistMaha1, 1), " (", row_number(sort(dfDist1$DistMaha1)), ")"), "")
    )
  )
```



\
\

# 8. Gráfico Ojiva

Realizando el gráfico de Ojiva, donde se ordena las distancia de mahalanobis

```{r}
dfDist1 %>% 
  dplyr::select(DistMaha1) %>% 
  arrange(DistMaha1) %>% 
  mutate(Prob = ppoints(1:nrow(.))) %>% 
  ggplot(
    data = .,
    mapping = aes(
      x = DistMaha1,
      y = Prob
    )
  ) +
  geom_point() +
  geom_vline(xintercept = k, linetype = "dashed", color = "red", size = 1.5)
```


```{r}
dfDist1 %>% 
  dplyr::select(DistMaha1) %>% 
  arrange(DistMaha1) %>% 
  mutate(Prob = ppoints(1:nrow(.))) %>% 
  mutate(Col1 = ifelse(DistMaha1>k, "Outlier", "No")) %>% 
  ggplot(
    data = .,
    mapping = aes(
      x = DistMaha1,
      y = Prob,
      color = Col1
    )
  ) +
  geom_point(show.legend = FALSE) +
  geom_vline(xintercept = k, linetype = "dashed", color = "red", size = 1.5) +
  scale_color_manual(values = c("black", "red")) +
  theme_classic()

```



\
\

# 9. QQ plot

```{r}
dfDist1 %>% 
  dplyr::select(DistMaha1) %>% 
  arrange(DistMaha1) %>% 
  mutate(Prob = qchisq(ppoints(1:nrow(.)), df = ncol(df))) %>% 
  ggplot(
    data = .,
    mapping = aes(
      x = Prob,
      y = DistMaha1
    )
  ) +
  geom_point() +
  geom_abline(intercept = 0, color = "red") +
  theme_classic()
```



\
\

# 10. Identifica el valor máximo de Mahalanobis y eliminarlo

Eliminar la distancia de Mahalanabis más alta

```{r}
dim(dfDist1)

dfDist1Sin <- dfDist1 %>% 
  filter(DistMaha1 != max(DistMaha1))

dim(dfDist1Sin)
```


\
\

# 11. Cálculo de Mahalanobis y gráfico de barras nuevamente

Volver a calcular la distancia de Mahalanobis

```{r}
dfDist2 <- dfDist1Sin %>% 
  mutate(DistMaha2 = mahalanobis(dfDist1Sin %>% select(!DistMaha1), colMeans(dfDist1Sin %>% select(!DistMaha1)), cov(dfDist1Sin %>% select(!DistMaha1))))
```

Graficarlo

```{r}
dfDist2 %>% 
  ggplot(
    data = .,
    mapping = aes(x = c(1:nrow(.)), y = DistMaha2)
  ) +
  geom_bar(stat = "identity")
```

```{r}
dfDist2 %>% 
  ggplot(
    data = ., 
    mapping = aes(x = c(1:nrow(.)), y = DistMaha2)
  ) +
  geom_bar(
    stat = "identity",
    fill = ifelse(dfDist2$DistMaha2 > k, "red", "black")
  ) +
  geom_text(
    mapping = aes(
      label = ifelse(dfDist2$DistMaha2 > k, paste0(round(dfDist2$DistMaha2, 1), " (", row_number(sort(dfDist2$DistMaha2)), ")"), "")
    )
  )
```


\
\

# 12. Gráfico de Ojiva Nuevamente

Graficar la ojiva nuevamente

```{r}
dfDist2 %>% 
  dplyr::select(DistMaha2) %>% 
  arrange(DistMaha2) %>% 
  mutate(Prob = ppoints(1:nrow(.))) %>% 
  mutate(Col1 = ifelse(DistMaha2>k, "Outlier", "No")) %>% 
  ggplot(
    data = .,
    mapping = aes(
      x = DistMaha2,
      y = Prob,
      color = Col1
    )
  ) +
  geom_point(show.legend = FALSE) +
  geom_vline(xintercept = k, linetype = "dashed", color = "red", size = 1.5) +
  scale_color_manual(values = c("black", "red")) +
  theme_classic()
```




